【裁判字號】    92,上訴,306
【裁判日期】    920612
【裁判案由】    毒品危害防制條例
【裁判全文】
臺灣高等法院刑事判決                            九十二年度上訴字第三０六號
    上  訴  人
    即  被  告  甲○○
    指定辯護人  本院公設辯護人  李廣澤
右上訴人因違反毒品危害防制條例案件，不服臺灣基隆地方法院九十一年度訴字第三
二一號，中華民國九十一年十月二十九日第一審判決（起訴案號：臺灣基隆地方法院
檢察署九十一年度偵字第五四二號、第一六一六號，暨移送併案審理案號：臺灣基隆
地方法院檢察署九十一年度偵字第二０四八號），提起上訴，本院判決如左：
    主  文
原判決撤銷。
甲○○無罪。
    理  由
一、檢察官公訴意旨略以：甲○○曾於民國八十七年間因竊盜案件，經法院判處有期
    徒刑一年，於九十年六月十三日執行完畢，竟不知悔悟，復基於販賣毒品牟利之
    概括犯意，自九十年十二月起至九十一年
    止，由高森福及乙○○
    六九八八三號、0000000000號、0000000000號行動電話，
    與甲○○聯絡，由甲○○送毒品至基隆市○○街一二六號二樓高森福住處及台北
    縣萬里鄉○○路一一八號乙○○住處，甲○○連續以新台幣
    千元不等之代價，販賣第一級毒品海洛因與高森福、乙○○及丙○○施用。嗣於
    九十一年二月一日十四時二十分許及九十一年四月二十五日十八時許
    載為二十二時二十分許) ，在台北縣萬里鄉○○街二十一號及台北縣萬里鄉○○
    路一一八號
    匙乙支、海洛因共計淨重一點五六公克、行動電話乙支、分裝袋二個及注射針筒
    乙支等物。因認甲○○涉犯毒品危害防制條例第四條第一項之販賣第一級毒品罪
    嫌。
二、按犯罪事實應依證據認定之，無證據不得推定其犯罪事實；不能證明被告犯罪者
    ，應諭知無罪之判決。刑事訴訟法第一百五十四條、第三百零一條第一項分別定
    有明文。又刑事訴訟上證明之資料，無論其為直接證據或間接證據，均須達於通
    常一般之人均不致於有所懷疑，而得確信其為真實之程度，始得據為有罪之認定
    ，若其關於被告是否犯罪之證明未能達此程度，而有合理性懷疑之存在，致使無
    從形成有罪之確信，根據「罪證有疑、利於被告」之證據法則，即不得遽為不利
    被告之認定（最高法院七十六年度台上字第四九八六號判例意旨參照）。
三、檢察官認上訴人即被告甲○○涉犯毒品危害防制條例第四條第一項之販賣第一級
    毒品罪嫌，係以證人高森福、乙○○及丙○○之證詞及扣得分裝匙、海洛因一點
    五六公克、行動電話、分裝袋及注射針筒等物為主要論據。訊據被告堅詞否認有
    何販賣第一級毒品之犯行，辯稱：其雖認識高森福、乙○○及丙○○等人，但並
    未販賣毒品予其等三人，九十一年一月間其與高森福同住，高森福自無必要以行
    動電話聯絡，向其購買毒品，事實上係其與高森福合資向他人購買毒品。而丙○○之毒品，係由乙○○幫其購買或提供，丙○○及乙○○為推卸責任，且乙○○
    誤以為其向警方密報而為警查獲，乃誣指其販賣毒品，扣案之物品僅係供被告施
    用毒品所用等語。
四、經查：
  (一)施用毒品者，其供出毒品來源因而破獲者，得減輕其刑，現行之毒品危害防制條
    例第十七條定有明文。從而，施用毒品者之指述，其真實性有待其他證據加以補
    強，必也其指述因補強證據之佐證已可確信其為真實而無合理之懷疑時，始得據
    為判斷之依據。本件證人高森福、乙○○及丙○○之證詞前後反覆，出入極大，
    真偽難辨，證詞容有瑕疵，茲析述如下：
    (1)證人高森福於警訊中雖指稱：其所施用之毒品海洛因係以二千元零點四公克之
      代價，向住於台北縣萬里鄉○○街綽號「阿壽」之男子及其同居女友所購，其
      從九十年十二月初開始即向「阿壽」購買毒品海洛因，每次均係以行動電話0
      000000000號連絡「阿壽」，由「阿壽」將毒品送至其基隆市○○街
      其之綽號「阿壽」者等情
      附警局刑事案件偵查案卷第四十七頁) 。惟證人高森福於同日警訊筆錄中亦明
      確表示被告於九十年十一月起至九十一年一月中旬止，係與其共同居住於基隆
      市○○街一二六號二樓之住處
       )。其二人既屬同居狀態，見面極其容易，則證人高森福何需以行動電話向被
      告聯絡購買毒品事宜？再者，由同日警訊筆錄中亦可知，曾有綽號「阿扁」者
      指認證人高森福亦曾販售毒品一節
      三頁) ，是證人高森福究係販毒者或單純之施用者，容有疑義，其所證係以行
      動電話向被告及其女友購毒一節，與其曾與被告同住之事實亦有齟齬，其證詞
      顯有瑕疵。嗣證人高森福於原審法院調查時則翻異改稱：其與被告一人出三千
      元，共同合資六千元，購買毒品海洛因，總共買了三次等語
      頁)，與警訊所證，差異甚大，令人難以採信。
    (2)證人乙○○於九十一年二十五日為警查獲後，雖證稱：其自九十一年一月份起
      ，即向一位綽號「阿壽」之男子購買毒品海洛因，其係撥打00000000
      00號行動電話與「阿壽」聯絡，由「阿壽」送所購買之毒品至其住處，約每
      星期購買三次，每次購買零點五公克，九十一年四月二十五日其再度以購買毒
      品為由，聯絡「阿壽」前來等語
      局刑事案件偵查案卷第二十三頁、第二十四頁) 。惟被告於九十一年四月二十
      五日十八時許，前往證人乙○○位於台北縣萬里鄉○○路一一八號之住處，而
      為警當場查獲，然於被告身上僅扣得注射針筒、行動電話及空塑膠袋二只，若
      被告確係依證人乙○○所指證之方式販賣毒品海洛因，何以於為警查獲當日，
      與證人乙○○約定後，卻未攜帶毒品前來交易？證人乙○○指認被告為販毒者
      ，是否可採，非無疑義。嗣證人乙○○於原審調查時亦改稱：係與被告一起出
      錢，至廟口電動玩具店跟一個綽號「九指」者購買等語
      。證人乙○○之證詞前後反覆，出入極大，亦難以採為不利於被告之認定。
    (3)證人丙○○於警訊中先則供稱：其自九十一年三月份起向乙○○購買海洛因，
      其均係至乙○○住處直接向乙○○購買，每次一至二千元不等，分量多少不清
      楚，據其所知乙○○幫其向「阿壽」購買，其未曾與「阿壽」直接交易毒品，
      最後一次交易是在九十一年四月十九日十七時左右到乙○○家購買一千元等語
      ) ；嗣於偵查中則改稱：係到乙○○住處，請乙○○打電話給賣海洛因之人「
      阿壽」，其將錢先交予乙○○，有時候乙○○自己有海洛因，會先借其施用，
      等到買來後再還乙○○，九十一年三月間在被告住處附近，被告直接交付毒品
      予其等語
      接購買毒品，或請乙○○代為購買毒品？曾否與被告直接交易毒品等節？證述
      並不一致。嗣於原審調查時則改稱：一開始係乙○○無償拿予其施用，後來其
      出資請乙○○幫忙向被告購買，從九十一年三月至四月十九日，其每次均拿一
      千元予乙○○，總共買了一、二次，直接與被告交易只有一次，係在三、四月
      間，其去乙○○家，剛好被告與乙○○從外面回來，其即直接向被告購買海洛
      因一千元一小包等語
      品之地點，係被告住處附近或乙○○住處，所供亦有矛盾之處。至本院調查時
      ，證人丙○○竟改稱：海洛因係乙○○請其施用，無庸付錢，曾聽乙○○提起
      ，向「阿壽」購買毒品之事，但其拿錢給乙○○，不知乙○○係向何人購買毒
      品，其並未直接向被告購買毒品，有一次其問乙○○有無毒品，乙○○說要問
      被告，被告剛好在場，就跟他拿一包等語
      筆錄) ，再度翻異證詞，究竟實情如何，實啟人疑竇。而證人乙○○則否認曾
      幫助或介紹證人丙○○向被告購買毒品，僅承認其係與證人丙○○合資購買毒
      品，不知被告有無販賣毒品，亦不知證人丙○○有無向被告購買毒品。嗣並一
      度改稱：丙○○以一千元之價格要向被告購買海洛因，其請丙○○與被告至住
      處外面談，有看見他們以一千元買一小包毒品之事等情，證人乙○○所證避重
      就輕，與證人丙○○所供購毒情節亦難稱吻合，其二人之證詞前後矛盾，互相
      推諉，真偽難辨。
    綜上，證人高森福、乙○○及丙○○之證詞容有瑕疵，其等證詞之真實性有待其
    他證據加以補強。然遍查全卷，並無補強證據足資佐證證人高森福、乙○○及丙○○前開指證被告販賣毒品之證詞，已可確信其為真實而無合理之懷疑，且迄今
    亦無其他人指控被告販賣毒品，自不得執此即推認被告確有販賣毒品之犯行。
  (二)警方於九十一年二月一日，雖在被告所駕車牌號碼五Ｇ─八五五一號自用小客車
    車上及台北縣萬里鄉○○街二十一號，扣得安非他命分袋、注射針筒、海洛因分
    裝袋、海洛因分裝匙、毒品海洛因等物，然並未當場查得何人指稱曾向被告購買
    毒品。而被告及與其同時為警查獲之蔡麗卿及蔡明虹
    察署檢察官以九十一年度偵字第五四二號、第一六一六號為不起訴處分) ，均有
    施用毒品之前科，採集其等尿液送驗後，被告之尿液呈安非他命及嗎啡之陽性反
    應，蔡麗卿之尿液呈安非他命之陽性反應，蔡明虹之尿液呈安非他命及嗎啡之陽
    性反應，有基隆市衛生局基衛檢字第四二０三號檢驗成績書在卷可憑，是被告辯
    稱，查獲之物係供施用毒品所用，非無可採之處。
  (三)警方於九十一年四月二十五日十八時許，雖於台北縣萬里鄉○○路一一八號，扣
    得被告所有之注射針筒、行動電話及空塑膠帶二只，然前開扣案之物，均非販賣
    一級毒品所用之物，無法以此推得被告有販賣一級毒品之犯行，是尚無法因此即
    為被告不利之認定。
  (四)刑事訴訟法第一百六十一條已於九十一年二月八日修正公布，修正後同條第一項
    規定：檢察官就被告犯罪事實，應負舉證責任，並指出證明之方法。因此，檢察
    官對於起訴之犯罪事實，應負提出證據及說服之實質舉證責任。倘其所提出之證
    據，不足為被告有罪之積極證明，或其闡明之證明方法，無從說服法官以形成被
    告有罪之心證，基於無罪推定之原則，自應為被告無罪判決之諭知。本件檢察官
    未提出適合於證明被告犯罪之積極證據，本院就卷內訴訟資料，逐一剖析，參互
    審酌，仍無從獲得被告有罪之心證，應認不能證明被告犯罪。
五、原審未查，遽為被告有罪之認定，尚有未合，自應由本院分予以撤銷改判，為被
    告無罪之諭知。
六、台灣基隆地方法院檢察署以九十一年七月二十五日基檢清愛九十一偵二０四八字
    第一三九０一號函將該署九十一年度偵字第二０四八號偵查案卷移請原審併案審
    理，認被告於九十一年六月一日十三時三十分許，攜帶一級毒品海洛因三包欲外
    出販賣時，為警在基隆市○○○路二０八巷一四０號五樓查獲，並扣得注射針筒
    三支、安非他命吸管一支、自製分裝袋九個、帳冊一張等物，因認被告涉犯毒品
    危害防制條第五條第一項之罪嫌，而與本案有裁判上一罪之關係，惟本案因不能
    證明被告犯罪，而為被告無罪之諭知，是前開檢察官移請併案審理部分，自難認
    有何裁判上一罪之關係，本院無從併予審理，應退由檢察官另行依法處理。
據上論斷，應依刑事訴訟法第三百六十九條第一項前段、第三百六十四條、第三百零
一條第一項，判決如主文。
本案經檢察官謝英民到庭執行職務。
中      華      民      國    九十二    年      六      月      十二    日
                              臺灣高等法院刑事第五庭
                                  審判長法  官  曾  德  水
                                        法  官  楊  貴  雄
                                        法  官  蘇  素  娥
右正本證明與原本無異。
檢察官部分如不服本判決應於收受送達後十日內向本院提出上訴書狀，其未敘述上訴
之理由者並得於提起上訴後十日內向本院補提理由書（均須按他造當事人之人數附繕
本）。
                                        書記官  何  閣  梅
中      華      民      國    九十二    年      六      月     十二     日


司法院資訊處製作；財團法人民間司法改革基金會備份。
